【裁判字號】    99,簡上,221
【裁判日期】    991014
【裁判案由】    塗銷所有權移轉登記
【裁判全文】
臺灣高雄地方法院民事判決             99年度簡上字第221號
上  訴  人  庚○○
            戊○○
上二人共同
訴訟代理人  吳金棟  律師
被上訴人    甲○(台灣)商業銀行股份有限公司
法定代理人  丙○○
訴訟代理人  陳永祺
            許惠雯
上列當事人間請求塗銷所有權移轉登記等事件，上訴人對於民國
99年4 月8 日本院岡山簡易庭98年度岡簡字第444 號第一審判決
提起上訴，本院於民國99年9 月30日言詞辯論終結，判決如下：
    主  文
上訴駁回。
第二審訴訟費用由上訴人負擔。
    事實及理由
一、被上訴人起訴主張：上訴人戊○○向被上訴人申請信用卡及
    信用貸款，惟嗣未依約繳款，迄今仍積欠被上訴人(一)信用卡
    債務新臺幣（下同）102,892 元及自民國98年2 月3 日起至
    清償日止按年利率20﹪計算之利息；(二)信用貸款230,352 元
    及自97年7 月12日起至清償日止按年利率10.5﹪計算之利息
    暨自97年8 月11日起至清償日止按月以384 元計算之違約金
    未清償。詎上訴人戊○○竟於97年7 月14日將其所有坐落高
    雄縣湖內鄉○○段233 地號（應有部分千分之27）、329 地
    號（應有部分全部）、336 （應有部分千分之1 ）地號其上
    同段87建號即高雄縣湖內鄉○○○路46巷4 弄9 號建物（下
    合稱系爭房地）贈與其母親即上訴人庚○○，並於97年7 月
    25日以贈與為登記原因辦理所有權移轉登記。上訴人戊○○
    之財產為債權人之總擔保，其將系爭房地贈與上訴人庚○○
    前即開始使用循環利息繳款方式，未將信用卡帳務結清，且
    於系爭房地贈與移轉後，仍持續新增消費增加債務，且自97
    年9 月起即開始未繳納信用卡消費款，復將系爭房地贈與上
    訴人庚○○，減少其積極財產，又其已無其他財產足資清償
    對被上訴人之債務，則其2 人間之無償贈與行為，顯已侵害
    被上訴人之債權。被上訴人於98年7 月8 日調閱系爭房地之
    異動索引，始知上開情事。爰依民法第244 條第1 項、第4
    項之規定提起本訴，並於原審聲明：(一)上訴人間就系爭房地
    所為之贈與之債權行為及所有權移轉之物權行為，應予撤銷
    。(二)上訴人庚○○應將系爭房地於97年7 月14日以贈與為原
    因所為之所有權移轉登記塗銷，回復登記為上訴人戊○○所
    有。
二、上訴人則以：系爭房地為上訴人庚○○及夫丁○○出資購買
    ，貸款也由丁○○繳納，係因節稅之故，而將系爭房地借名
    登記於上訴人戊○○名下，系爭房地係上訴人庚○○所有，
    故於97年7 月25日為回復登記，以贈與之隱藏法律行為，將
    系爭房地移轉登記於上訴人庚○○名下等語置辯。並於原審
    聲明：被上訴人第一審之訴駁回。
三、原審審理結果，認被上訴人之請求為有理由，判決(一)上訴人
    戊○○於97年7 月14日就系爭房地所為贈與上訴人庚○○之
    債權行為及所有權移轉之物權行為，應予撤銷。(二)上訴人庚○○應將系爭房地於97年7 月25日以贈與為原因所為之所有
    權移轉登記塗銷，回復登記為上訴人戊○○所有。上訴人提
    起上訴，除仍據原審之主張為上訴理由外，另主張上訴人戊○○於97年7 月25日即已將系爭房地贈與上訴人庚○○，被
    上訴人至98年11月24日始提起本件訴訟，顯逾民法第245 條
    規定之1 年除斥期間。並於本院聲明：(一)原判決廢棄。(二)被
    上訴於第一審之訴駁回。被上訴人則聲明：上訴駁回。
四、兩造不爭執事實：
  (一)上訴人戊○○於96年2 月13日向被上訴人申請信用卡使用，
    惟上訴人戊○○自97年9 月起即未依約繳款，迄今仍積欠被
    上訴人信用卡債務102,892 元及自98年2 月3 日起至清償日
    止按年利率20﹪計算之利息，且上訴人戊○○另積欠被上訴
    人信用貸款230,352 元及自97年7 月12日起至清償日止按年
    利率10.5﹪計算之利息暨自97年8 月11日起至清償日止按月
    以384 元計算之違約金未清償。
  (二)系爭房地於87年3 月3 日以買賣為原因登記為上訴人戊○○
    所有，嗣上訴人戊○○於97年7 月25日將系爭房地以贈與為
    原因移轉登記為上訴人庚○○所有。
五、本件爭點：(一)被上訴人行使民法第244 條第1 項之撤銷權，
    有無逾除斥期間？(二)系爭不動產於97年7 月25日移轉登記前
    ，是否係上訴人庚○○借名登記於上訴人戊○○名下？(三)若
    非借名登記，上訴人戊○○移轉系爭不動產所有權與上訴人
    庚○○，是否害及被上訴人債權？
六、得心證之理由：
  (一)被上訴人行使民法第244 條第1 項之撤銷權，有無逾除斥期
    間？
    按債務人所為之無償行為，有害及債權者，債權人得聲請法
    院撤銷之；又按前條撤銷權，自債權人知有撤銷原因時起，
    1 年間不行使而消滅，民法第244 條第1 項、第245 條分別
    定有明文。被上訴人主張其於98年7 月8 日調閱系爭房地之
    登記謄本後始發現上訴人戊○○將系爭房地贈與上訴人庚○○乙情，業據提出系爭房地土地、建物登記謄本為憑（見原
    審卷第21頁），由上開登記謄本所載之列印時間為98年7 月
    8 日9 時4 分），核與被上訴人所述之情節係相符，而上訴
    人對於被上訴人係早於98年7 月8 日前即知有撤銷原因一事
    ，則未能舉證以實其說。又被上訴人係於98年11月24日提起
    本件訴訟，有起訴狀上本院收文戳章可證（見原審卷第3 頁
    ），是以，被上訴人行使民法第244 條第1 項之撤銷權，未
    逾民法第245 條所規定之1 年除斥期間，應可認定。
  (二)系爭不動產於97年7 月25日移轉登記前，是否係上訴人庚○○借名登記於上訴人戊○○名下？
    系爭房地於87年3 月3 日以買賣為原因登記為上訴人戊○○所
    有，嗣上訴人戊○○於97年7 月25日將系爭房地以贈與為原
    因移轉登記為上訴人庚○○所有，有系爭房地之土地暨建物
    登記謄本及高雄縣路竹地政事務所99年7 月2 日路地所一字
    第0990005105號函附系爭房地所有權移轉登記資料暨重測前
    異動索引、相關登記簿謄本在卷可稽（見本院卷第64至19 8
    頁），且為上訴人所不爭執，是被上訴人主張上訴人戊○○
    將系爭房地贈與並移轉所有權予上訴人庚○○之事實，足堪
    認定。上訴人雖稱：系爭房地由上訴人庚○○及夫丁○○出
    資購買，貸款也由丁○○繳納，僅當初借名登記於上訴人戊○○名下，系爭房地實為上訴人庚○○所有等語，並提出簽
    帳單、存摺、郵政劃撥儲金存款收據，並請求傳喚證人乙○○、己○○、丁○○到庭為證。惟查：
    1.上訴人對其主張系爭房地係上訴人庚○○借名登記於上訴
      人戊○○名下之原因，前後所述並不一致，上訴人戊○○
      於原審98年12月15日言詞辯論期日陳稱：系爭房地會登記
      在伊名義，是因為伊父親是公務員，借款利息會比較省云
      云（見原審卷第42頁）；於原審99年1 月12日言詞辯論期
      日陳稱：當時因為伊哥哥在服刑，所以才登記在伊名義（
      見原審卷第71頁）；於99年5 月13日上訴理由狀中則載稱
      ：因直系親屬信任關係，故借名登記為其子戊○○所有云
      云（見本院卷第8 頁）；又上訴人之訴訟代理人於本院準
      備程序時又稱：當初是為了節稅才借名登記云云（見本院
      卷第36頁），其先後之陳述均不一致；復與證人丁○○於
      本院言詞辯論期日證稱：因伊名下已有一棟房子，如果再
      登記一棟房子並不恰當，所以未登記在伊或伊太太庚○○
      名下，登記在戊○○名下沒有特別目的，伊不懂稅，那時
      候公務員貸款比較容易，貸款要繳利息，與稅沒有什麼關
      係等語（見本院卷第285 、286 頁），並不相符。
    2.另上訴人對其主張何以在97年間將系爭房地移轉登記於上
      訴人庚○○名下，於原審並未明確說明，而上訴人之訴訟
      代理人於本院準備程序時陳稱：經伊問當事人，上訴人庚○○夫妻說小孩已經長大，免得以後結婚因產權問題橫生
      枝節，所以才於97年7 月25日去辦理所有權移轉登記，因
      為97年的時候戊○○要成家等語（見本院卷第38頁），與
      證人丁○○於99年8 月11日本院言詞辯論期日證稱：於97
      年間是因為怕戊○○把房子做不利的處分所以才辦回來等
      語（見本院卷第285 、286 頁），亦不相符。
    3.又證人即代書己○○於99年8 月11日本院言詞辯論期日到
      庭證稱：伊曾辦理系爭房地買賣移轉登記事宜，但因時日
      已久，已不復記憶當初買賣之經過，且不會詳細去過問當
      事人之內部關係為何等語（見本院卷第280 至283 頁）；
      另證人丁○○證稱：系爭房地登記在戊○○名下沒有特別
      目的，系爭房地伊沒有長期住，戊○○有去住，如果小孩
      子工作做得很好登記給他就沒有問題，因為他工作不行所
      以當然要把他移轉登記回來，不然他把房子處分掉怎麼辦
      等語（見本院卷第285 、286 頁) ；證人乙○○則證稱：
      系爭房屋係上訴人庚○○購買，房屋貸款及頭期款亦是庚○○在繳納，因戊○○剛退伍回來在臺南工作，庚○○在
      南部買房子，就近讓戊○○住，登記戊○○的名字等語（
      見本院卷第277 至279 頁），由上開證人己○○、丁○○
      之證述，均未能認定系爭房地係因借名登記之原因而登記
      於上訴人戊○○名下；至證人乙○○之證述，亦僅能認定
      系爭房地是庚○○購買而登記在戊○○名下之事實，並不
      能證明登記之原因為借名登記。系爭房地原既登記為上訴
      人戊○○所有，對於被上訴人即表徵上訴人戊○○為系爭
      房地之所有人，庚○○或丁○○縱為實際支付買賣價金之
      人，但父母基於親子間之情誼，買受房屋贈與子女，登記
      於子女名下後，仍由父母繼續支付買賣價金之情形，所在
      多有，尚不能僅以上訴人庚○○或丁○○曾支付系爭房地
      買賣價金即認上訴人庚○○為系爭房地之所有權人，又由
      上開證人丁○○、乙○○之證述可知，上訴人庚○○係因
      戊○○在南部工作而購買系爭房地讓其居住，並登記在戊○○名下，故其真意應為贈與，而非上訴人所主張之借名
      登記甚明。嗣因得知上訴人戊○○之經濟狀況不佳，為保
      全系爭房地，才會移轉登記於上訴人庚○○名下，是以，
      上訴人主張系爭房地係庚○○所有而借名登記於上訴人戊○○名下云云，並無可採。上訴人間移轉系爭房地所有權
      之行為確屬贈與之無償行為無誤。
  (三)若非借名登記，上訴人戊○○移轉系爭不動產所有權與上訴
    人庚○○，是否害及被上訴人債權？
    按民法第244 條規定所謂債務人害及債權之無償行為，係指
    因債務人之行為，致債權不能獲得滿足；換言之，因債務人
    之行為而致積極的減少財產，或消極的增加債務，因而使債
    權陷於清償不能或因難或遲延之狀態。查上訴人戊○○於97
    年7 月14日贈與系爭房地予上訴人庚○○時，已積欠被上訴
    人信用卡消費款及信用貸款，有帳單在卷足稽。又經原審依
    職權調取上訴人戊○○97年度稅務電子閘門財產所得調件明
    細表顯示，上訴人戊○○於97年間已無任何財產、所得資料
    （見原審卷第75頁）。準此，上訴人戊○○處分系爭房地時
    對被上訴人確負有債務，以其當時財產顯不足清償，又於97
    年7 月25日將其當時名下唯一財產即系爭房地以贈與為登記
    原因移轉登記予上訴人庚○○，既有減少積極財產，已足以
    使被上訴人喪失對上訴人戊○○之債權擔保，堪認上訴人就
    系爭房地所為之贈與及所有權移轉行為已損害被上訴人之債
    權甚明。
  (四)按債務人所為之無償行為，有害及債權者，債權人得聲請法
    院撤銷之。債權人依第1 項之規定聲請法院撤銷時，得並聲
    請命受益人或轉得人回復原狀。但轉得人於轉得時不知有撤
    銷原因者，不在此限。民法第244 條第1 項、第4 項定有明
    文，是被上訴人本於民法第244 條第1 項、第4 項規定，請
    求上訴人間就系爭房地所為之贈與及所有權移轉行為應予撤
    銷；上訴人庚○○應將系爭房地所有權移轉登記予以塗銷，
    均有理由，應予准許。
七、綜上所述，被上訴人依據民法第244 條第1 項、第4 項規定
    ，請求(1) 上訴人間就系爭房地所為之贈與及所有權移轉行
    為應予撤銷。(2) 上訴人庚○○應將系爭房地所有權移轉登
    記予以塗銷，均有理由，應予准許。原判決判決被上訴人勝
    訴，核無違誤，上訴人指摘原判決不當，求予廢棄改判，並
    無理由，應予駁回。
八、據上論結，本件上訴為無理由，依民事訴訟法第436 條之1
    第3 項、第449 條第1 項、第78條、第85條第1 項前段，判
    決如主文。
中    華    民    國    99    年    10    月    14    日
                  民事第六庭    審判長法  官  楊國祥
                                      法  官  陳明呈
                                      法  官  曾子珍
以上正本係照原本作成。
本判決不得上訴。
中    華    民    國    99    年    10    月    14    日
                                      書記官  何慧娟

司法院資訊處製作；財團法人民間司法改革基金會備份。
